ACORDAO-COMPLETO-2560204

ACÓRDÃO 1933/2023 ATA 5/2023 - SEGUNDA CÂMARA

VISTO, relatado e discutido o presente processo de tomada de contas especial instaurada pela Secretaria Especial do Desenvolvimento Social em desfavor do Sr. José Alvino de Araújo Sousa, em razão da omissão no dever de prestar contas,
ACORDAM os ministros do Tribunal de Contas da União, reunidos em Sessão da Segunda Câmara, ante as razões expostas pelo relator, em:
9.1. reconhecer a prescrição das pretensões punitiva e ressarcitória, com fundamento no art. 1º, caput e § 1º, da Lei 9.873/1999 c/c os arts. 8º e 11 da Resolução-TCU 344/2022. 
9.2. notificar os responsáveis acerca deste Acórdão; e
9.3. arquivar o presente processo.

Tomada de contas especial instaurada pela Secretaria Especial do Desenvolvimento Social, em desfavor de Jose Alvino de Araujo Sousa, em razão de omissão no dever de prestar contas por meio do Fundo Nacional de Assistência Social

Segunda Câmara

Município de Lizarda/TO.

3. Responsável: José Alvino de Araújo Sousa (XXX.136.651-XX).

13.1. Ministros presentes: Antonio Anastasia (na Presidência) e Augusto Nardes (Relator).
13.2. Ministro-Substituto convocado: Marcos Bemquerer Costa.

AUGUSTO NARDES

Trata-se de tomada de contas especial instaurada pela Secretaria Especial do Desenvolvimento Social em desfavor de Jose Alvino de Araújo Sousa, em razão de omissão no dever de prestar contas por meio do Fundo Nacional de Assistência Social.
2.	Em sua instrução, a então Secretaria de Controle Externo de Tomada de Contas Especial manifestou-se do seguinte modo (peças 64-66) :	
	" (...) 31. Em face da análise promovida na seção 'Exame Técnico', verifica-se que o responsável Jose Alvino de Araújo Sousa não logrou comprovar a boa e regular aplicação dos recursos, instado a se manifestar, optou pelo silêncio, configurando a revelia, nos termos do § 3º, do art. 12, da Lei 8.443/1992. Ademais, inexistem nos autos elementos que demonstrem a boa-fé do responsável ou a ocorrência de outras excludentes de culpabilidade.
	32. Verifica-se também que houve a prescrição da pretensão punitiva, conforme análise já realizada.
	33. Tendo em vista que não constam dos autos elementos que permitam reconhecer a boa-fé do responsável, sugere-se que as suas contas sejam julgadas irregulares, nos termos do art. 202, § 6º, do Regimento Interno do TCU, com a imputação do débito atualizado monetariamente e acrescido de juros de mora, nos termos do art. 202, § 1º do Regimento Interno do TCU, descontado o valor eventualmente recolhido.
	34. Por fim, como não houve elementos que pudessem modificar o entendimento acerca das irregularidades em apuração, mantém-se a matriz de responsabilização presente na peça 54.
	PROPOSTA DE ENCAMINHAMENTO
	35. Diante do exposto, submetemos os autos à consideração superior, propondo ao Tribunal:
considerar revel o responsável Jose Alvino de Araújo Sousa, para todos os efeitos, dando-se prosseguimento ao processo, com fulcro no art. 12, § 3º, da Lei 8.443/1992; 
excluir da relação processual Carlos Lustosa Neto;
julgar irregulares, nos termos dos arts. 1º, inciso I, 16, inciso III, alíneas 'a' e 'c', da Lei 8.443/1992, c/c os arts. 19 e 23, inciso III, da mesma Lei, as contas do responsável Jose Alvino de Araujo Sousa, condenando-o ao pagamento das importâncias a seguir especificadas, atualizadas monetariamente e acrescidas dos juros de mora, calculadas a partir das datas discriminadas até a data da efetiva quitação do débito (...) ."
3.	Contudo, o Ministério Público junto a este Tribunal manifestou-se pela prescrição intercorrente trienal, da seguinte forma (peça 67) :
	" (...) 4. Quanto à prescrição, a unidade técnica analisou a questão apenas com base nos critérios previstos no Acórdão 1441/2016-TCU-Plenário. Tendo em conta a recente aprovação da Resolução-TCU 344/2022, de 11/10/2022, que passou a regular a matéria no âmbito deste Tribunal, este ponto merece ser reanalisado.
	5. Segundo indicado no Relatório do Tomador de Contas, o valor do débito era inferior a R$ 100.000,00; em razão desse fato, não houve a instauração da tomada de contas especial, atendendo ao previsto no art. 6º, inciso I, da IN-TCU 71/2012.
	6. Posteriormente, com o advento da Portaria-TCU 122/2018, de 20/4/2018, que dispôs sobre a implantação do e-TCE, c/c o art. 11, § 5º, da Decisão Normativa-TCU 155/2016, o órgão instaurador formalizou os procedimentos para o cadastramento de débitos dos casos em que houve a dispensa de instauração de TCEs.
	7. O referido Relatório (peça 45, p. 2-3) traz uma relação dos eventos envolvendo o caso e registrados no Sistema Único de Assistência Social - SUAS. Dessa relação, verifica-se que a tramitação do caso no âmbito do órgão repassador sofreu uma interrupção superior a três anos, devendo este Tribunal reconhecer a ocorrência da prescrição intercorrente, prevista no art. 8º da Resolução-TCU 344/2022.
	8. A primeira interrupção do prazo prescricional ocorreu com o envio dos Ofícios 7514 e 7515 (peças 4 e 6) . O AR, relativamente ao primeiro ofício, consta da peça 5, a notificação foi encaminhada ao Conselho Municipal de Assistência Social de Lizarda/TO, cuja ciência se deu em 23/11/2009. Quanto ao segundo ofício, este foi recebido pelo Sr. Carlos Lustosa Neto, prefeito à época, que também tomou ciência em 23/11/2009, conforme indicado na Nota Técnica 1288/2016 à peça 21, p. 2.
	9. A próxima notificação relacionada pelo Tomador de Contas foi o Ofício 5845, de 3/11/2014, encaminhada ao Sr. José Alvino de Araújo, ex-prefeito, arrolado nos presentes autos como responsável pela gestão dos recursos.
	10. Verifica-se, portanto, que, embora não tenha transcorrido o prazo quinquenal previsto na norma regulamentadora, observa-se a ocorrência da prescrição intercorrente trienal (entre 23/11/2009 e 3/11/2014) .
	11. Ante o exposto, este representante do Ministério Público de Contas manifesta-se pelo arquivamento da presente tomada de contas especial, com fundamento no art. 11 da Resolução-TCU 344/2022"."
	É o Relatório.

não há.

Subprocurador-Geral Paulo Soares Bugarin.

TOMADA DE CONTAS ESPECIAL. NÃO COMPROVAÇÃO DA BOA E REGULAR NA APLICAÇÃO DOS RECURSOS FEDERAIS. CITAÇÃO. REVELIA. OCORRÊNCIA DA PRESCRIÇÃO. ARQUIVAMENTO.

TOMADA DE CONTAS ESPECIAL (TCE)

Unidade de Auditoria Especializada em Tomada de Contas Especial (AudTCE).

Trata-se de tomada de contas especial instaurada pela Secretaria Especial do Desenvolvimento Social em desfavor de José Alvino de Araújo Sousa, em razão de omissão no dever de prestar contas por meio do Fundo Nacional de Assistência Social.
2.	Os responsáveis arrolados na fase interna foram devidamente comunicados e, diante da ausência de justificativas suficientes para elidir a irregularidade e da não devolução dos recursos, instaurou-se a presente tomada de contas especial. 
3.	A mencionada irregularidade decorre da não comprovação da boa e regular aplicação dos recursos federais repassados ao Município de Lizarda/TO, em face da omissão no dever de prestar contas dos valores transferidos, no âmbito do PSB/PSE-2008, no exercício de 2008, cujo prazo encerrou-se em 1/3/2009.
4.	No relatório (peça 45) , o tomador de contas concluiu que o prejuízo importaria no valor original de R$ 34.321,63, imputando-se a responsabilidade a José Alvino de Araújo Sousa, ex-prefeito municipal, no período de 1º/1/2005 a 31/12/2008, na condição de gestor dos recursos e Carlos Lustosa Neto, ex-prefeito, no período de 1º/1/2009 a 31/12/2012, na condição de gestor dos recursos. 
5.	Devidamente citado, o responsável José Alvino de Araújo Sousa manteve-se silente, devendo ser considerado revel, nos termos do art. 12, § 3º, da Lei 8.443/1992.
6.	Em sua análise, a unidade técnica propõe a exclusão da relação processual de Carlos Lustosa Neto e o julgamento irregular das contas de José Alvino de Araújo Sousa.
7.	Por sua vez, o Ministério Público junto a este Tribunal, diante do recente entendimento firmado por esta Corte, propõe o arquivamento da presente tomada de contas especial, com fundamento no art. 11 da Resolução-TCU 344/2022.
8.	Corroboro a análise empreendida pelo d. Parquet:
8.	A primeira interrupção do prazo prescricional ocorreu com o envio dos Ofícios 7514 e 7515 (peças 4 e 6) . O AR, relativamente ao primeiro ofício, consta da peça 5, a notificação foi encaminhada ao Conselho Municipal de Assistência Social de Lizarda/TO, cuja ciência se deu em 23/11/2009. Quanto ao segundo ofício, este foi recebido pelo Sr. Carlos Lustosa Neto, prefeito à época, que também tomou ciência em 23/11/2009, conforme indicado na Nota Técnica 1288/2016 à peça 21, p. 2.
9. A próxima notificação relacionada pelo Tomador de Contas foi o Ofício 5845, de 3/11/2014, encaminhada ao Sr. José Alvino de Araújo, ex-prefeito, arrolado nos presentes autos como responsável pela gestão dos recursos.
10. Verifica-se, portanto, que, embora não tenha transcorrido o prazo quinquenal previsto na norma regulamentadora, observa-se a ocorrência da prescrição intercorrente trienal (entre 23/11/2009 e 3/11/2014) . (grifei) 
9.	De fato, o Relatório Final de Débito (peça 45, p. 2-3) traz uma relação dos eventos envolvendo o caso e registrados no Sistema Único de Assistência Social - SUAS, na qual se verifica que a tramitação do caso no âmbito do órgão sofreu uma interrupção superior a três anos, devendo este Tribunal reconhecer a ocorrência da prescrição intercorrente, prevista no art. 8º da Resolução-TCU 344/2022.
	Ante o exposto, VOTO por que o Tribunal adote a minuta de acórdão que ora submeto à deliberação deste Colegiado.
TCU, Sala das Sessões, em 14 de março de 2023.
Ministro JOÃO AUGUSTO RIBEIRO NARDES 
Relator